臺灣高等法院刑事判決　　　　　　　　　　　　　九十一年度上易字第二六八號
　　上　訴　人　臺灣士林地方法院檢察署檢察官
　　上　訴　人
　　即　被　告　丙○○
　　選任辯護人　江雅萍
　　上　訴　人
　　即　被　告　戊○○
　　選任辯護人　陳雲惠
右上訴人因被告傷害案件，不服臺灣士林地方法院九十年度易字第三○號，中華民國
九十一年四月四日第一審判決（起訴案號：臺灣士林地方法院檢察署八十九年度偵字
第五五八五號）提起上訴，本院判決如左：
    主  文
原判決關於丙○○、戊○○部分撤銷。
丙○○連續傷害人之身體，處有期徒刑參月，如易科罰金，以參佰元折算壹日。
戊○○無罪。
    事  實
一、丙○○因其妻許滿離家出走，乃於民國八十九年五月五日上午十一時許，由其子
    林科含駕車，自彰化縣北斗鎮○○路十六之二號家裡，前往台北縣三芝鄉興華村
    田心子十九之三號許滿之三姐丁○○、三姐夫戊○○經營之工廠，欲向賴淩雲、
    丁○○夫妻質問許滿下落，丙○○進入工廠後，丁○○見狀即對戊○○說「志興
    他們來了」，戊○○一抬頭，看到丙○○已站在其面前，戊○○向丙○○說「你
    」時，丙○○即基於傷害之概括犯意，一拳揮向戊○○的鼻樑與眉心間處，因而
    致使戊○○受有鼻樑挫傷，戊○○因正在工作中，手上有鐵鎚在敲東西，乃持鐵
    鎚比一下，作攻擊狀（惟未出擊），並說「你不要太囂張，不要裝瘋（台語）」
    等語；丁○○見丙○○毆傷戊○○，遂自丙○○背後拉扯丙○○並搥打之（惟未
    成傷），丙○○乃放開戊○○，戊○○趁機跑到外面約十公尺隔壁鄰居（十九號
    之一）請鄰居報警，丙○○則基於同前傷害之概括犯意，用手推倒丁○○，致丁○○撞上工作台，因而受有左側上眼皮撕裂傷一ｘ○．三ｘ○．三公分、右眉毛
    部撕裂傷○．五ｘ○．三ｘ○．三公分等傷害，丙○○嗣即搭乘林科含之車逃離
    現場。
二、案經被害人戊○○、丁○○訴由台北縣警察局淡水分局報請臺灣士林地方法院檢
    察署檢察官偵查後提起公訴。
    理  由
壹、丙○○有罪部分：
一、右揭傷害戊○○部分之犯罪事實，業據被告丙○○於本院審理中坦承以右手抓住
    戊○○右臂並以左手毆打戊○○胸部等情，但否認有毆打其鼻樑，辯稱：戊○○
    先打伊，伊係正當防衛云云，就傷害丁○○部分則承認伊有撥開丁○○，致丁○○跌倒並撞到木製工作台，惟辯稱並無毆打丁○○之故意等語。惟查：
  (一)、被告丙○○於本院審理時自白：「我有打他（指戊○○）胸部、左臉部各一拳
      」等語（本院卷第一二二頁），而告訴人戊○○受有「鼻樑挫傷」之事實，則
      有馬偕紀念醫院八十九年五月五日甲種診斷證明書在卷（偵查卷第十頁）可佐
      ，足徵被告丙○○確實有毆打戊○○之犯行至明，其有爭執者，被告丙○○究
      竟是打中告訴人戊○○臉部何一部位？據被告丙○○稱「打左臉一拳」云云，
      惟告訴人則稱「丙○○打我鼻樑、眉心處」等語，而戊○○受傷之診斷證明書
      則記載「鼻樑挫傷」，其左臉部並無傷害，是以應以告訴人戊○○所指「丙○○打我鼻樑、眉心處」為可採，被告丙○○辯稱：「我有打他左臉一拳」云云
      ，顯係避重就輕之詞，不足採信。
  (二)、至於被告丙○○自白稱：「我有打他（指戊○○）胸部」，惟前開診斷證明書
      並無告訴人戊○○胸部受有傷害之記載，告訴人戊○○亦陳稱其胸部並未受傷
      害，是以應認被告丙○○雖有打戊○○之胸部，惟未成傷。
  (三)、又上開告訴人戊○○提出之診斷證明書上雖記載「右側前臂擦傷（約六‧０×
      Ｏ‧二公分）」云云，惟告訴人戊○○於本院訊問時稱：「我的右手臂的傷如
      何來的，我不知道，丙○○沒有打我右手臂」等語（本院卷第一二一頁），且
      被告丙○○又否認有傷害告訴人戊○○之右手臂，是以上開診斷證明書上雖記
      載告訴人戊○○右側前臂擦傷」云云，惟應與被告丙○○無關。
  (四)、被告丙○○辯稱：伊有撥開丁○○，但沒有打丁○○云云，惟查：告訴人丁○○受有左側上眼皮撕裂傷（約一‧Ｏ×Ｏ‧三×Ｏ‧三公分），右眉毛部撕裂
      傷（約Ｏ‧五×Ｏ‧三×Ｏ‧三公分）之事實，有馬偕紀念醫院八十九年五月
      五日甲種診斷證明書在卷（偵查卷第十六頁）可稽，而證人林潘妲於八十九年
      五月五日警訊時陳稱「我看到丙○○父子直接走進工廠內，到裡面，不知道說
      什麼，就看到他毆打丁○○」等語（見偵查卷第十八頁背面），被告丙○○如
      僅係「撥開」丁○○，丁○○為何會受傷害？依被告丙○○所坦承之肢體動作
      判斷，丁○○所受左側上眼皮及右眉毛部撕裂傷，位置接近，應是遭被告丙○○推倒撞到工作台所造成，是以被告丙○○辯稱：僅係撥開丁○○云云，顯係
      避重就輕之詞，不足採信。
  (五)、告訴人戊○○指訴被告丙○○手拿短鐵棒乙節（並指證人林科含手上亦拿短鐵
      棒），訊據被告丙○○堅決否認有此事。經查：
    １、丁○○於八十九年五月五日警訊時係指稱「丙○○就手握鐵管朝我左方臉部
        打過來」、「丙○○手持刀械及鐵管」云云（見偵查卷第十二頁背面），其
        中第二次「鐵管」原載為「鐵棍」，後又特別將「棍」字刪除，改為「管」
        字，足見告訴人於警訊最初指訴時很明確說是「鐵管」。
    ２、戊○○於八十九年五月二十二日在興華派出所之警訊筆錄，係指稱「丙○○
        手握鐵條朝我頭部、手部毆打」云云（見偵查卷第七頁背面），同日在淡水
        分局之警訊筆錄，則指係遭被告丙○○「鐵棍毆傷」云云（見偵查卷第八頁
        背面），至八十九年六月二十七日偵訊中，告訴人丁○○指稱丙○○「手拿
        鐵棒」云云（見偵查卷第二五頁背面），於原審調查時告訴人戊○○指稱丙○○「手有握一個柱狀物，大概約十公分，握滿的時候約超過拳頭一點，直
        徑約二公分」云云（見原審卷第二九頁背面），同次庭期，告訴人丁○○則
        指訴丙○○「握著短鐵棒」云云（見原審卷第三二頁），至九十一年三月二
        十二日原審辯論意旨狀則載為「長約十公分之黑色短鐵棒」云云（見原審卷
        第二一七頁）。
    ３、按「鐵管」是兩端開口、中空的管狀物，與「鐵條」、「鐵棍」、「鐵棒」
        、「短鐵棒」是指兩端封閉的圓柱物，顯然有所不同，而「鐵條」、「鐵棍
        」、「鐵棒」通常都是指長的東西，與「短鐵棒」之間本有顯著的差異，足
        見告訴人的指訴前後並不一致。
    ４、再者，證人林潘妲從警訊、偵訊開始，從來就沒有陳稱丙○○手上有拿「鐵
        管」、「鐵條」、「鐵棍」、「鐵棒」或「短鐵棒」等物，在原審調查時，
        證人林潘妲更證稱「我並沒有注意他們身上有拿什麼東西」、「（問：壓制
        丁○○當時少年人手中有無何物？）答：我沒有看到」等語（見原審卷第八
        六頁背面、第八七頁），更與告訴人之指訴內容不同。
    ５、又告訴人戊○○與丁○○指稱被告丙○○拿刀乙節，為被告丙○○所否認，
        證人林潘妲雖證稱被告丙○○當天有拿刀。然就關鍵性問題即該刀之形狀，
        告訴人戊○○於原審調查時描述該刀子「比剃頭刀大一點」（見原審卷第二
        九頁背面），並當庭畫出該刀子模樣：刀柄與刀刃寬度相當，約在三公分至
        四‧五公分之間，刀柄長約十‧五公分，刀刃長約十七‧五公分（見原審卷
        第三六頁）；告訴人丁○○於同次庭期原審調查時描述該刀子「刀身約二十
        公分，刀柄約刀身的一半，刀身像是不銹鋼，刀柄應是木頭，刀柄寬度三至
        四公分，刀身寬度約十公分，感覺上像水果刀」，亦當庭畫出該刀子模樣：
        刀柄寬約兩公分，刀刃寬約七‧五公分，刀柄長約九公分，刀刃長約十九‧
        五公分（見原審卷第三三頁）。比對兩人所描述之刀子形狀，顯然互不相符
        。至於證人林潘妲於原審調查時，則證稱「我只記得長度，什麼刀子我不清
        楚」（見原審卷第八八頁），證人既然證稱有看到刀子，又能判斷出刀子長
        度，何以會不清楚形狀？所證顯與常理有違，何況並無任何刀子之類扣案，
        是告訴人戊○○、丁○○指訴被告丙○○當天拿刀云云，尚無從認定為真實
        。
  (六)、至於告訴人戊○○與丁○○指稱林科含在被告丙○○毆打戊○○時，抓住丁○○，為傷害共犯一節。然查：
      被告丙○○否認林科含有進入工廠，證人林科含則證稱伊當天並未進入工廠內
      ，只在工廠外等等語。依告訴人之指訴，林科含當天抓住告訴人丁○○，但是
      對於關鍵性問題即林科含抓住丁○○之動作，告訴人戊○○於原審調查時陳稱
      「從正背後架住我太太（即丁○○）」、「我看到林科含用雙手抓我太太的手
      由後面推，一手抓住手臂，一手環住腰」（見原審卷第三十頁背面），但告訴
      人丁○○於同一庭期調查時則稱「林科含正面抓住我，一手抓住我，一手拿鐵
      棒」、「（辯護人問：林科含如何抓著你？）一直都是保持面對面之姿勢，沒
      有改變」（見原審卷第三二頁背面、第三三頁背面），證人林潘妲於原審調查
      時證稱「是少年人從後面雙手抱住」（見原審卷第八七頁）。對此重要關鍵性
      問題，告訴人戊○○與丁○○所指訴林科含抓人之方向完全相反，指訴內容顯
      有重大瑕疵，又證人林潘妲所證林科含動作亦與告訴人所述不一致，對於告訴
      人指稱林科含抓住丁○○為共同正犯部分，應認其指訴並不可採。
  (七)、告訴人丁○○指訴被告丙○○毆打其左眼部一節，則為被告丙○○堅決否認，
      經查：
      告訴人丁○○於偵查中提出並扣案之破損眼鏡乙付，指訴被告丙○○毆打其左
      眼部云云，按眼鏡係架在鼻樑之上，茍被告丙○○係對戴了眼鏡之告訴人丁○○左眼打一拳，必然先打到眼鏡，受力之鼻樑勢必受傷，然查，告訴人丁○○
      僅左側上眼皮及右眉毛部受有撕裂傷，有診斷證明書在卷可稽，鼻樑並無受傷
      之情形，告訴人丁○○指訴之內容，與常情不符，顯然有疑。再按，眼睛及眼
      窩周圍均為較脆弱之組織，一旦遭到拳頭或鈍器重擊，勢必造成嚴重之傷害（
      告訴人於九十一年三月二十二日辯論意旨狀中亦稱「打人都相準了最脆弱的眼
      睛重重下手」等語），查告訴人丁○○指稱被告丙○○第二拳打其右眼時，伊
      眼鏡已經掉落，是第二拳應直接擊中右眼，而非如其所指第一拳打左眼是打到
      眼鏡，如果告訴人丁○○指訴被告毆打其眼部之過程屬實，其右眼應受到嚴重
      之傷害，而與左眼有顯著之不同。但事實上，告訴人丁○○之右眼及眼窩周圍
      並沒有瘀血或其他受傷狀況，其右眼附近的傷即右眉毛處撕裂傷，與左眼附近
      的傷即左側上眼皮撕裂傷，位置相近，相同是撕裂傷，並沒有太大的差異，有
      同前診斷證明書可稽。是告訴人丁○○指訴遭毆打之情節，與證據所呈現之事
      實不符，顯然背乎常理，並不可採。
  (八)、告訴人戊○○於偵查中提出並扣案之錄音帶乙捲，訊據告訴人戊○○陳稱其內
      容是另案恐嚇案件，由被告丙○○打電話，伊用答錄機所錄，查其與本件實無
      直接關係，附此敘明。
  (九)、被告丙○○辯稱：伊對告訴人戊○○之傷害係正當防衛乙節，然按：正當防衛
      係對於現在不正之侵害防衛自己或他人之權利者而言，本件告訴人戊○○並未
      毆打丙○○（詳如後述），被告丙○○並無受現在不法侵害之可言，其傷害戊○○自不得主張正當防衛至明。
  (十)、告訴人戊○○於原審另行聲請傳喚證人即警員甲○○及乙○○作證部分，依其
      聲請意旨，待證事實為當天告訴人報警後，該二位警員到現場處理及製作筆錄
      之經過，然查本件傷害案件於報警之前已經結束，所聲請之待證事實與本案並
      無直接關係，且工廠現狀，亦經原審到現場勘驗，有照片在卷（原審卷第一二
      七頁至第一三０頁）可稽，該二名警員自無傳喚之必要。
  (十一)、按「犯罪事實應憑有證據能力之證據認定之；證人以聞自原始證人在審判外之
      陳述作為內容之陳述，純屬傳聞之詞，其既未親自聞見或經歷其所陳述之事實
      ，法院縱令於審判期日對其訊問，或由被告對其詰問，亦無從擔保其陳述內容
      之真實性；又因原始證人非親自到庭作證，法院無從命其具結而為誠實之陳述
      ，亦無從由被告直接對之進行詰問，以確認該傳聞陳述之真偽，殊有違事實審
      法院之證據調查應採直接主義及刑事訴訟法第一百六十六條之立法原意，尤有
      害於被告依憲法第八條第一項正當法律程序所保障之對質及詰問權暨第十六條
      訴訟基本權所保障之防禦權。故應認證人之傳聞證言不具證據能力，不得以之
      作為認定犯罪事實之依據」最高法院八十七年台上字第三四七三號判決採同一
      見解。本件告訴人戊○○另聲請傳喚證人許滿部分，依告訴人戊○○聲請之待
      證事實，係欲證明證人林科含曾於當天挾持丁○○乙節，惟查許滿並非現場目
      擊證人，依聲請資料所示，許滿稱係林科含在電話中向其陳述，是聽林科含之
      陳述而為之傳聞供述，法院縱令於審判期日對其訊問，或由被告對其詰問，亦
      無從擔保其陳述內容之真實性，自無傳喚證人許滿之必要，附此敘明。
  (十二)、綜上各節，被告丙○○坦承以右手抓住戊○○右臂並以左手毆打戊○○，並推
      開丁○○致其跌倒撞到工作台等情，且雙方發生衝突僅有如此，隨後戊○○跑
      掉，丙○○也離開，是雙方受傷，自係在此一肢體接觸中造成。本件事證已經
      明確，犯行堪以認定，應依法論科。
二、核被告丙○○所為，係犯刑法第二百七十七條第一項之傷害罪。其先後分別傷害
    戊○○、丁○○二人之犯行，時間緊接，手法相同，犯罪構成要件復相同，顯係
    基於概括犯意而為，係連續犯，應論以一罪，並加重其刑。
三、原審以事證明確對被告丙○○予以論科，固非無見，惟查：
  (一)、並無積極證據證明被告丙○○毆打戊○○之右側前臂擦傷六ｘ○‧二公分之傷
      害，原審竟認定被告丙○○毆打戊○○之右側前臂致其受有擦傷六ｘ○‧二公
      分。
  (二)、被告丙○○係毆打戊○○之鼻樑、眉心處，原審竟認定被告丙○○毆打戊○○
      之臉部。
  (三)、被告丙○○係在戊○○跑出工廠之「後」毆打丁○○，原審竟認定被告丙○○
      係在戊○○跑出工廠之「前」毆打丁○○。原審顯有認定事實不依證據之違誤
      。
四、上訴人即被告丙○○上訴意旨否認傷害戊○○及丁○○之犯行，並主張係基於正
    當防衛云云，指摘原審此部分之判決不當為無理由；另檢察官依告訴人戊○○、
    丁○○之請求而提起上訴，以認定事實錯誤（詳如前述）指摘原審此部分之判決
    不當，為有理由，自應由本院將原審此部分之判決予以撤銷改判。爰審酌被告丙○○之品行、犯罪之動機因遍尋其妻未而遷怒他人、目的、手段、被害人戊○○、丁○○二人受傷程度及被告丙○○犯罪後避重就輕之態度等一切情狀，量處
    有期徒刑三月，並諭知易科罰金之折算標準。
貳、戊○○無罪部分：
一、公訴意旨略以：被告戊○○於八十九年五月五日上午十一時許，於丙○○因其妻
    許滿離家出走，丙○○遂與其子林科含一同至台北縣三芝鄉興華村田心子十九之
    三號，向許滿之姐丁○○、姐夫戊○○質問許滿下落，雙方因而發生爭執，被告
    戊○○竟基於傷害之犯意，以左手毆擊丙○○右臂，致丙○○受有右上臂瘀腫三
    ×三公分及右手臂瘀腫二×二公分之傷害，因認被告戊○○犯有傷害罪嫌云云。
二、訊據被告戊○○堅決否認有何傷害丙○○之犯行，辯稱伊當天並未毆打丙○○，
    丙○○受傷與伊無關等語。
三、公訴人認為被告戊○○犯有前揭傷害罪嫌，無非以告訴人丙○○之指述，與證人
    林科含之證述、丙○○之驗傷診斷書及證人即醫師陳嘉惠之證述相符等情為其主
    要論據。
四、按犯罪事實應依證據認定之，無證據不得推定其犯罪事實；不能證明被告犯罪或
    其行為不罰者，應諭知無罪之判決，刑事訴訟法第一百五十四條、第三百零一條
    第一項分別定有明文。又刑事訴訟法所謂認定犯罪事實之證據，係指足以認定被
    告確有犯罪行為之積極證據而言，該項證據自須適合於被告犯罪事實之認定，始
    得採為判斷之資料，最高法院二十九年上字第三一○五號著有判例。再事實之認
    定，應憑證據，如未能發現相當證據，或證據不足以證明，自不能以推測或擬制
    之方法，為裁判基礎；且認定犯罪事實所憑之證據，雖不以直接證據為限，間接
    證據亦包括在內，然無論其為直接證據或間接證據，均須達於通常一般之人均不
    至於有所懷疑，而得確信其為真實之程度，始得據為有罪之認定，若其關於被告
    是否犯罪之證明未能達此程度，而有合理懷疑之存在，致使無從形成有罪之確信
    ，根據「罪證有疑，利於被告」之證據法則，即不得遽為不利於被告之認定，此
    觀諸最高法院四十年台上字第八六號、七十六年台上字第四九八六號判例意旨自
    明。經查：
  (一)、證人即丙○○之兒子林科含雖證稱當天伊在工廠外車上等，丙○○回到車上時
  ，伊有看到丙○○右手臂上有傷，有二個傷，是瘀青云云，惟林科含所看到的
      傷，究竟是如何形成的，證人並未親眼目睹，是以尚難因證人林科含看到丙○○之右手臂有傷，即依告訴人所稱而認定是被告戊○○毆打所致。
  (二)、至於驗傷診斷書，僅足以證明告訴人丙○○受傷之情形，但無從證明該傷是於
      何情形下造成的。又證人即醫師陳嘉惠雖於原審到庭證述其出具診斷證明書之
      內容屬實，惟亦僅能證明丙○○之受傷害情形，並不足以證明告訴人丙○○之
      傷是如何造成的。
  (三)、又查告訴人丙○○雖指稱當天遭被告戊○○使用平台車推撞，被其閃開乙節，
      縱或告訴人丙○○此一指訴屬實，如告訴人丙○○所稱「平台車並沒有撞到我
      」等語（本院卷第一二六頁），是以告訴人丙○○指訴被告戊○○以使用平台
      車推撞云云，亦與告訴人丙○○之受傷無關。是以被告戊○○否認有使用平台
      車推撞丙○○乙節，經法務部調查局測謊鑑定，研判被告戊○○有說謊，雖有
      法務部調查局九○陸三字第九○○四九五四五號測謊報告書可稽，惟此亦與告
      訴人受傷無關。
  (四)、按「告訴人之告訴，係以使被告受刑事訴追為目的，是其陳述是否與事實相符
  ，仍應調查其他證據以資審認。」最高法院五十二年台上字第一三００號著有
      判例。本件告訴人丙○○指訴被告戊○○以左手毆擊丙○○右臂，致丙○○受
      有右上臂瘀腫三×三公分及右手臂瘀腫二×二公分之傷害云云，除告訴人丙○○之指訴外，其餘證人林科含、陳嘉興二人之證言、告訴人之診斷證明書，均
      不足以佐證被告戊○○確實有傷害丙○○之犯行。
五、此外，亦查無其他積極證據足以證明被告戊○○有公訴人所指之傷害丙○○之犯
    行，自不能以推測或擬制之方法，以為裁判之基礎而認定被告戊○○犯罪，既不
    能證明被告戊○○犯罪，自應為被告戊○○無罪之判決。原審未察，就被告戊○○部分逕為論罪科刑，尚有未合。上訴人即被告戊○○提起上訴，否認犯行，指
    摘原審此部分之判決不當，為有理由，自應由本院將原審此部分之判決予以撤銷
    ，改為被告戊○○無罪之判決。
據上論斷，應依刑事訴訟法第三百六十九條第一項前段、第三百六十四條、第二百九
十九條第一項前段、第三百零一條第一項，刑法第五十六條、第二百七十七條第一項
、第四十一條第一項前段，罰金罰鍰提高標準條例第一條前段、第二條，判決如主文
。
本案經檢察官周誠南到庭執行職務。
中      華      民      國    九十一    年      九      月    二十六    日
                              台灣高等法院刑事第二庭
                                  審判長法  官  蔡  長  溪
                                        法  官  楊  貴  志
                                        法  官  林  俊  益
右正本證明與原本無異。
不得上訴。
                                        書記官  陳  明  琴
中      華      民      國     九十一   年      九      月    二十七    日
附錄：本判決論罪科刑法條全文
刑法第二百七十七條第一項
傷害人之身體或健康者，處三年以下有期徒刑，拘役或一千元以下罰金。
